【裁判字號】    97,家訴,195
【裁判日期】    990226
【裁判案由】    分割遺產
【裁判全文】
臺灣高雄地方法院民事判決             97年度家訴字第195號
原      告  辛○○
            己○○
共      同
訴訟代理人  康進益律師
被      告  癸○○
訴訟代理人  任進福律師
被      告  庚○○
            寅○○
            丙○○
            壬○○
            丁○○
上當事人間請求分割遺產事件，本院民國99年2月2日言詞辯論
終結，判決如下：
 主  文
兩造公同共有如附表所示被繼承人乙○○之遺產，准予變賣分割
，其所得由兩造各分得八分之一。
訴訟費用由兩造各負擔八分之一。
    事實及理由
一、本件被告庚○○、寅○○、丙○○、壬○○、丁○○等人經
    合法通知，未於言詞辯論期日到場，核無民事訴訟法第386
    條所列各款情形，爰依原告之聲請，由其一造辯論而為判決
    。
二、本件原告起訴略以：
  (一)兩造之被繼承人乙○○已於民國97年1 月5 日死亡，遺有如
    附表所示之土地及建物共9 筆。又被繼承人乙○○之繼承人
    計有配偶丁○○及子女7 人即辛○○、己○○、癸○○、庚○○、寅○○、丙○○、壬○○，各繼承人之應繼分為1/ 8
    。上述不動產已於98年7 月16日辦理繼承登記為兩造公同共
    有，惟兩造迄今仍無法協議分割遺產。爰依民法第1164條規
    定，提起本件訴訟，請求就被繼承人之遺產予以分割。
  (二)並聲明：兩造公同共有被繼承人乙○○所遺如附表所示之不
    動產准予變價分割，所得價金按兩造應繼分各1/8 比例分配
    。
三、被告癸○○則以：被繼承人乙○○確實遺有如附表所示之遺
    產，但被告丁○○在戶籍登記上固登記為乙○○之配偶，然
    其等並未舉行公開之儀式，其結婚無效，故其並非乙○○之
    繼承人。則乙○○所遺如附表所示遺產應由其子女辛○○、
    己○○、癸○○、庚○○、寅○○、丙○○、壬○○按應繼
    分比例1/7 分割為分別共有等語資為抗辯。
四、被告庚○○、寅○○、丙○○、壬○○、丁○○等人經合法
    通知，未於言詞辯論期日到場爭執，亦未提出書狀作何聲明
    或陳述。
五、本件原告主張被繼承人乙○○於97年1 月5 日死亡，遺有如
    附表所示之遺產，且已辦妥繼承登記而為兩造所公同共有，
    兩造對於上述遺產迄今仍無法達成分割遺產之協議等事實，
    業據提出遺產清冊、土地及建物登記謄本、財政部高雄市國
    稅局遺產稅免稅證明書等件為證，復為到場之被告癸○○所
    不爭執，亦堪信為真正。故本件被繼承人乙○○所遺應予分
    割之遺產範圍，應以如附表所示之財產為其標的，堪以認定
    。原告另主張兩造為被繼承人乙○○之全體繼承人，兩造之
    應繼分各為1/8 比例等情，惟被告癸○○否認被告丁○○為
    乙○○之繼承人，並以前詞置辯。經查：
  (一)按經依戶籍法為結婚之登記者，推定其已結婚，96年5 月23
    日修正前民法第982 條第2 項定有明文。次按民法第982 條
    第2 項，係就程序上之舉證責任所為之轉移特別規定，依程
    序從新之原則，不受修正後民法親屬編施行法第1 條後段有
    關實體不溯及既往規定之限制。又法律上推定之事實無反證
    者，無庸舉證，民事訴訟法第281 條亦有明文。本件原告主
    張被告丁○○為乙○○之配偶一節，業據其提出丁○○戶籍
    謄本1 份為據，堪信丁○○與乙○○已依戶籍法之規定為結
    婚之登記，自應推定渠等已結婚。
  (二)被告癸○○主張丁○○在戶籍登記上固登記為乙○○之配偶
    ，然其等並未舉行公開之儀式云云。然丁○○與乙○○既為
    結婚之登記，依前開規定，應推定已有結婚。又被告癸○○
    固舉證人甲○○○證稱：「我與兩造是鄰居，我從結婚之後
    就住在高雄市○○區○○路34號那邊，乙○○從我嫁來之後
    就跟我們當鄰居。我沒有參加過乙○○與丁○○再次結婚的
    喜宴，他家裡沒有請客，也沒有迎娶的動作，只是像客人一
    樣入門而已，入門那天是穿一般穿著進入他家。我跟乙○○
    是鄰居。他晚上都會到我家聊天，當時我沒有聽說他們結婚
    ，只有帶回來而已。丁○○入門30多年，我沒有聽過乙○○
    提起他和丁○○辦過結婚。」等語（卷(一)第158-160 、162
    頁）、證人戊○○證稱：「我與原告是堂姐弟，我沒有參加
    過乙○○、丁○○婚禮。以前我家沒有住在他家附近。我父
    親不會管乙○○是否再婚，乙○○太太過世，他是想找個伴
    ，我就只有聽父母親說，乙○○有交一個女的。乙○○、丁○○在67年時沒有在小港區住處辦喜宴，如果有喜宴我家一
    定會參加…我沒有聽說乙○○與丁○○辦結婚，那時候娶第
    2 任老婆不會辦，那時候很保守。那時候在鄉下娶第2 任老
    婆都不會公開請客，最多找3 、5 個朋友吃一餐，但是乙○○沒有請我們；我不能確定乙○○有無找三、五朋友一起吃
    飯，但是公開請客的不可能，因為他們只有三個兄弟，不可
    能不請我們。當時乙○○很強勢，我父親對於再婚也不敢說
    什麼，我們也都沒有反對，因丁○○看起來乖乖的。後來我
    們家族聚會，丁○○也會參與，從72年左右開始出現，之前
    過年很少出現，因為我們過年家屬沒有聚餐，丁○○也不會
    陪乙○○來拜年，我們也不會去他們家拜年。我們很少叫丁○○，都稱呼姨母。我沒有聽過母親叫他嫂嫂。父親不可能
    ，因為我父親看到任何人都不會主動講話。對乙○○第一任
    太太，是否我父親會叫她嫂嫂我沒有記憶，因那時我才國小
    五年級，家族中李有財比她大，只有我父親可能叫她嫂嫂。
    李有財有小孩，比我大或比我小都有，她太太過世了。」等
    語（卷(一)第160-164 頁）、證人子○○證稱：「被告和我是
    堂姐妹。我爸爸是癸○○的伯父，是乙○○的哥哥。乙○○
    和丁○○結婚的時候我沒有印象，我現在55歲，他們結婚時
    我已經成年，他們結婚後是叫丁○○嬸嬸。我知道他們結婚
    時是叔叔帶丁○○到我們家，我爸爸說叫他嬸嬸。我那時候
    還沒有結婚且還住在家裡。他們結婚有無請客我不知道，但
    是我確實沒有參加他們喜宴。我只知道叔叔有帶他來家裡坐
    。他們兩造結婚那時候我住在小港，地址不記得，在我23歲
    時，那時我住的離乙○○附近不遠。走路要一、二十分鐘，
    也都在小港。叔叔家裡面如果有喜事應該會告訴我爸爸。堂
    兄、堂姐結婚我們會參加。我沒有參加乙○○、丁○○的喜
    宴，我叔叔的財產大部分是我第一個嬸嬸打拚來的。我在67
    年間，沒有跟我爸爸到丁○○原來住處路竹鄉。」等語（卷
    (二)第32-34 頁）、證人丑○○證稱：「我是子○○的妹妹。
    我是癸○○的堂妹。乙○○、丁○○結婚那時我還在讀書，
    所以不清楚。我印象中沒有參加過乙○○、丁○○的喜宴，
    我爸有無參加過乙○○、丁○○喜宴我不清楚。」等語（卷
    (二)第34-35 頁）、證人蔣卯○○證稱：「我與兩造無親屬或
    僱傭關係，我和丁○○是同事。丁○○是我同事，她跟我說
    她想要結婚，後來結婚我就不知道了。我介紹丁○○與乙○○認識之後，他們就自己進行了。我不知道他們結婚有無喜
    宴，我什麼事情都不知道。我不知道他們為何要辦理戶口登
    記，他們在一起之後就都沒有來往。」等語（卷(二)第36-3 7
    頁）。惟證人甲○○○為乙○○鄰居、證人戊○○、子○○
    、丑○○為乙○○之3 親等旁系血親卑親屬，均非丁○○、
    乙○○之喜宴必定到場之人，自難以渠等未參加喜宴，遽斷
    丁○○與乙○○結婚從未宴客；況且結婚之公開儀式並非僅
    有請客而已，被告丁○○與乙○○結婚即使未請客，亦不足
    以證明渠等結婚未有公開之儀式，其婚姻無效。準此，被告
    癸○○抗辯被告丁○○非乙○○之配偶，並無繼承權一節，
    自無足採。則原告之上開主張，亦堪信實。
六、按繼承人有數人時，在分割遺產前，各繼承人對於遺產全部
    為公同共有；繼承人得隨時請求分割遺產，但法律另有規定
    或契約另有訂定者，不在此限，此為民法第1151條、第1164
    條所明定。查: 被繼承人乙○○於97年1 月5 日死亡，被告
    丁○○為乙○○之配偶、原告辛○○、己○○及被告癸○○
    、庚○○、寅○○、丙○○、壬○○為乙○○之子女均係繼
    承人，應繼份比例各為8 分之1 ，被繼承人乙○○遺有如附
    表所示遺產，已如前述，是原告本於繼承人之地位，請求分
    割被繼承人所留之遺產，尚無不合。
七、次按遺產分割，依民法第1164條、第830 條第2 項之規定，
    應由法院依民法第824 條命為適當之分配，不受任何共有人
    主張之拘束（最高法院49年台上字第2569號判例要旨參照）
    。法院選擇遺產分割之方法，應具體斟酌公平原則；各繼承
    人之利害關係；遺產之性質及價格；利用價值、經濟效用；
    經濟原則及使用現狀；各繼承人之意願等相關因素，以為妥
    適之判決。本件遺產分割之方法，原告主張變價分割，被告
    癸○○則主張按應繼分比例分割為分別共有，惟本院審酌如
    附表編號1 至4 、6 至8 所示土地，其權利範圍並非全部；
    另如附表編號5 之房屋，其基地為如附表編號9 之土地，該
    等土地及房屋之所有權不適合分割移轉；而兩造人數眾多，
    倘再予以細分為分別共有，甚難予使用收益，且將衍生其他
    糾紛，故認如附表所示不動產均不宜以分別共有方式分割，
    是本院認就如附表所示不動產應予變價分割，並將所得價金
    按兩造應繼分比例各8 分之1 予以分配較為適當。
八、末按，因共有物分割、經界或其他性質上類似事件涉訟、由
    敗訴當事人負擔訴訟費用顯失公平者，法院得酌量情形，命
    勝訴之當事人負擔其一部，民事訴訟法第87條第1 項、第80
    條之1 定有明文。查裁判分割遺產之形成訴訟，法院決定遺
    產分割之方法時，應斟酌何種分割方法較能增進共有物之經
    濟效益，並兼顧兩造之利益，以決定適當之分割方法，不受
    原告聲明之拘束，亦不因何造起訴而有不同，是本件原告請
    求裁判分割遺產雖有理由，惟關於訴訟費用之負擔，應由兩
    造即繼承人全體各按其應繼分比例負擔，始屬公允，爰諭知
    如主文第2 項所示。
八、據上論結，本件原告之訴為有理由，依民事訴訟法第385 條
    第1 項前段、第80條之1 、第85條第1 項但書，判決如主文
    。
中    華    民    國    99    年    2     月    26    日
                  家事法庭法  官  郭佳瑛
正本係照原本作成。
如不服本判決，應於送達後20日內，向本院提出上訴狀並表明上
訴理由，如於本判決宣示後送達前提起上訴者，應於判決送達後
10日內補提上訴理由書（須附繕本）。
中    華    民    國    99    年    2     月    26    日
                          書記官  曾小玲
附表：被繼承人之遺產範圍：
┌──┬────────────────────────────┐
│編號│遺產種類                                                │
├──┼────────────────────────────┤
│ 1  │高雄市○○區○○段1092-10 地號土地（119 ㎡；權利範圍：  │
│    │16/100 ）。                                             │
├──┼────────────────────────────┤
│ 2  │高雄市○○區○○段1113地號土地（490 ㎡；權利範圍：2/8 ）│
│    │。                                                      │
├──┼────────────────────────────┤
│ 3  │高雄市○○區○○段1113-1地號土地（132 ㎡；權利範圍：2/8 │
│    │）。                                                    │
├──┼────────────────────────────┤
│ 4  │高雄市○○區○○段1113-2地號土地（1091㎡；權利範圍：2/8 │
│    │）。                                                    │
├──┼────────────────────────────┤
│ 5  │高雄市○○區○○段1 小段1204-1地號土地（78㎡；權利範圍：│
│    │全）。                                                  │
├──┼────────────────────────────┤
│ 6  │高市○○市○○段121 地號土地（66.13 ㎡；權利範圍：2/8
│    │）。                                                    │
├──┼────────────────────────────┤
│ 7  │高市○○市○○段122地號土地（269.25 ㎡；權利範圍：2/8。 │
│    │                                                        │
├──┼────────────────────────────┤
│ 8  │屏東縣東港鎮○○段354-4 地號土地（9699㎡；權利範圍：    │
│    │500/40 53 ）。                                          │
├──┼────────────────────────────┤
│ 9  │高雄市○○區○○街147號房屋（權利範圍：全）。           │
│    │                                                        │
└──┴────────────────────────────┘

司法院資訊處製作；財團法人民間司法改革基金會備份。
